臺灣高雄地方法院民事判決　　　　　　 100年度訴字第1049號
原　　　告　謝千云　
　　　　　　陳秀蘭　
共　　　同
訴訟代理人　洪千琪律師
被　　　告　第一金融資產管理股份有限公司
法定代理人　江金德　
訴訟代理人　許智傑　
　　　　　　王秋翔　
上列當事人間債務人異議之訴事件，經本院於民國100年8月22日
言詞辯論終結，判決如下：
    主      文
確認被告對原告如本院民國八十九年十一月二十四日八十八年度
執字第一五二七七號債權憑證所示債權不存在。
訴訟費用由被告負擔。
    事實及理由
一、按訴狀送達後，原告不得將原訴變更或追加他訴，但因情事
    變更而以他項聲明代最初之聲明者，不在此限。民事訴訟法
    第255 條第1 項第4 款定有明文。原告起訴請求撤銷本院10
    0 年度司執字第19070 號強制執行事件（下稱系爭執行事件
    ）之強制執行程序（見本院卷第3 頁），惟系爭執行事件因
    經兩次拍賣無人應買，再減價拍賣已無實益，被告復未查報
    其他可供執行之財產，而於民國100 年6 月30日視為撤回執
    行結案等情，業經本院依職權調取系爭執行事件卷證，核閱
    無訛，原告因而變更其訴之聲明為：確認被告對原告如附件
    所示本院89年11月24日88年度執字第15277 號債權憑證（下
    稱系爭債權憑證）之債權不存在（見本院卷第67頁），揆諸
    前引規定，原告因情事變更而以他項聲明代最初聲明，係屬
    有據。
二、原告主張：原告自81年12月起即遷離訴外人即被繼承人謝永
    成（於88年12月14日死亡）位於高雄市○○區○○路175 巷
    4 弄35號之住所，未與謝永成同財共居，故於謝永成死亡時
    無從知悉其負債情況，致未能及時聲明限定繼承或拋棄繼承
    ，惟原告未因謝永成去世而取得任何遺產，由原告繼續履行
    謝永成積欠被告之債務顯然有失公平，依民法繼承編施行法
    第1 條之3 第4 項規定，原告對被告自不負清償之責，被告
    對原告並無系爭債權憑證所示債權存在，詎被告逕持系爭債
    權憑證聲請強制執行原告謝千云之固有財產，經本院以系爭
    執行事件受理在案，原告私法上之地位已陷於不安，且該不
    安狀態得以確認判決除去之，為此爰依民事訴訟法247 條、
    繼承編施行法第1 條之3 第4 項規定提起本件訴訟等語。並
    聲明：如主文所示。
三、被告則以：謝永成於84年12月12日邀訴外人謝芳易為連帶保
    證人，向訴外人高雄區中小企業銀行股份有限公司（下稱高
    雄企銀）借款新台幣（下同）270 萬元，詎自85年12月3 日
    起即未依約清償借款本息，尚積欠高雄企銀2,646,342 元，
    及自85年8 月12日起至清償日止，按年息10% 計算之利息，
    暨自85年9 月13日起至清償日止，逾期在6 個月以內者，按
    上開利率10% ；逾期在6 個月以上者，按上開利率20% 計算
    之違約金未還（以下合稱系爭債務），高雄企銀並就系爭債
    務聲請本院核發86年度促字第4758號支付命令（下稱系爭支
    付命令），該命令業於86年4 月23日確定，嗣經強制執行未
    獲受償，經本院核發系爭債權憑證在案。高雄企銀於92年10
    月27日將系爭債權憑證所示債權讓與訴外人龍星昇第五資產
    管理股份有限公司（下稱龍星昇公司），該公司再將債權讓
    與訴外人中華開發資產管理股份有限公司（下稱中華開發資
    產公司），該公司再讓與債權予上昇國際資產管理實業股份
    有限公司（下稱上昇公司），上昇公司則於98年10月16日將
    該債權讓與被告，經被告於99年11月11日以掛號信函將上情
    通知原告，該信函已於99年11月12日送達原告。原告既為謝
    永成之繼承人，且未聲明拋棄繼承，彼等自應就系爭債務負
    連帶清償責任等語置辯。並聲明：原告之訴駁回。
四、兩造不爭執事項如下：
  (一)謝永成去世後遺有系爭債務迄未償清。
  (二)高雄企銀就謝永成所遺系爭債務取得系爭債權憑證，該憑證
    所表彰之債權嗣依序讓與龍星昇公司、中華開發資產公司、
    上昇公司，被告則於98年10月16日自上昇公司受讓債權，並
    於99年11月11日以掛號信函將上情通知原告，該信函已於99
    年11月12日送達原告。
  (三)謝永成於88年12月14日死亡，原告陳秀蘭為謝永成之配偶，
    原告謝千云為謝永成之女兒，其均未於法定期間聲明拋棄繼
    承或限定繼承。
  (四)謝永成於82年8 月4 日通報陳秀蘭已於81年12月5 日失蹤，
    嗣於85年3 月11日撤銷前開失蹤登記。
  (五)謝千云原與謝永成共同設籍於高雄市○○區○○路175 巷4
    弄35號，惟於86年1 月13日結婚後，於86年4 月15日將戶籍
    遷往台北縣板橋市○○○路313 巷10號。
五、本件爭點為：(一)原告有無即受確認判決之法律上利益？(二)原
    告主張依民法繼承編施行法第1 條之3 第4 項規定，僅以繼
    承所得遺產為限，就系爭債務負清償責任，有無理由？(三)原
    告請求確認被告對原告如系爭債權憑證所示債權不存在，有
    無理由？茲分論如下：
  (一)原告有無即受確認判決之法律上利益？
    按確認法律關係之訴，非原告有即受確認判決之法律上利益
    者，不得提起之，民事訴訟法第247 條第1 項定有明文。所
    謂即受確認判決之法律上利益，係指法律關係存否不明確，
    原告在法律上之地位有不安之狀態存在或受侵害之危險，而
    此種不安之狀態或危險，能以確認判決除去者而言，有最高
    法院52年台上字第1240號判例意旨足資參照。原告主張其因
    繼承所負系爭債務，已逾被繼承人謝永成之遺產範圍，如由
    原告繼續履行系爭債務顯失公平等情，被告否認之，並於10
    0 年2 月1 日持系爭債權憑證，聲請強制執行原告財產，有
    強制執行聲請狀在卷可憑（見本院卷第9 頁），系爭執行事
    件前於100 年6 月30日雖因強制執行無實益，視為債權人即
    被告撤回執行而終結（見系爭執行事件卷附100 年6 月30日
    報告單），惟被告日後仍有可能再持系爭債權憑證強制執行
    原告財產，原告之私法上地位仍陷於不安，且該不安狀態，
    得以確認判決除去之，揆諸前引規定及說明，足認原告提起
    本件訴訟有即受確認判決之法律上利益存在。
  (二)原告主張依民法繼承編施行法第1 條之3 第4 項規定，僅以
    繼承所得遺產為限，就系爭債務負清償責任，有無理由？
  1.按繼承在民法繼承編98年5 月22日修正施行前開始，繼承人
    因不可歸責於己之事由或未同居共財者，於繼承開始時無法
    知悉繼承債務之存在，致未能於修正施行前之法定期間為限
    定或拋棄繼承，且由其繼續履行繼承債務顯失公平者，於修
    正施行後，以所得遺產為限，負清償責任。民法繼承編施行
    法第1 條之3 第4 項定有明文。次按繼承債務是否顯失公平
    ，應以繼承人與債務發生之關連性、繼承人於繼承開始前有
    無自被繼承人取得財產、繼承人取得遺產之多寡等為判斷依
    據。倘繼承人與債務所生原因有直接關連，如屬被繼承人為
    繼承人求學、分居或營業所生之負債者，則由繼承人繼承該
    債務即非顯失公平。又被繼承人於繼承開始前，如曾贈與繼
    承人超逾債務之財產，或依被繼承人對繼承人之扶養狀況與
    其所負債務額比例相較，尚非顯然失衡者，因屬繼承人受有
    利益，致影響被繼承人清償債務之資力，亦可認非顯失公平
    。惟若繼承人與債務之所生並無關連，亦與被繼承人之財產
    異動無涉，或依繼承人之經濟狀況，承受繼承債務將影響其
    生存權及人格發展者，如仍令繼承人就被繼承人之債務負完
    全清償責任，即顯失公平。
  2.原告之被繼承人謝永成於88年12月14日死亡，本件繼承開始
    之時點係在民法繼承編98年5 月22日修正施行前之事實，為
    兩造所不爭執。原告主張其與謝永成未同居共財，致於繼承
    開始時無法知悉系爭債務存在等情，被告否認之。經查：
  (1)陳秀蘭與謝永成自78年8 月17日起雖共同設籍於高雄市○○
    區○○路175 巷4 弄35號（下稱桂陽路房地），惟謝永成於
    80年3 月23日將其戶籍遷往雲林縣口湖鄉○○路13號，並於
    82年8 月4 日通報陳秀蘭已於81年12月5 日失蹤之事實，有
    謝永成除戶戶籍抄本暨浮籤記事、陳秀蘭全戶戶籍謄本在卷
    可稽（見本院卷第60頁、第61頁、第6 頁、第95至98頁），
    足認陳秀蘭與謝永成自81年12月5 日起即未共同生活。又陳
    秀蘭之失蹤註記固於85年3 月11日撤銷，有戶籍謄本為憑（
    見本院卷第6 頁），惟謝永成於82年5 月21日以陳秀蘭有不
    能擔任戶長情事為由，將戶籍遷返桂陽路房地，並自任戶長
    ，嗣於86年6 月2 日將前開房地售予訴外人王伶，再於88年
    11月18日將其戶籍遷往高雄市○○區○○路42之2 號，迄88
    年12月14日死亡之日止，均設籍上址，有卷附謝永成除戶戶
    籍抄本、建物登記謄本、異動索引表可憑（見本院卷第62至
    63 頁 、第26頁、第27頁），參諸戶籍謄本及歷次戶籍遷徙
    紀錄記載，陳秀蘭在桂陽路房地出售後，則於86年11月11日
    將戶籍遷往高雄市○鎮區○○街15號，嗣再依序遷入高雄市
    ○鎮區○○路13之2 號4 樓、高雄市○○區○○路91之3 號
    等處所，未曾再與謝永成同址設籍（見本院卷第6 頁、第95
    至98頁）等情可知，陳秀蘭於撤銷失蹤註記後，並未返回桂
    陽路房地與謝永成同居，且自86年11月11日起未再與謝永成
    同址設籍，直到謝永成死亡之日止，均未與謝永成共同生活
    。是以陳秀蘭主張其未與謝永成同居共財，無從知悉系爭債
    務存在等語，核與前開證據相符，應屬可採。被告辯稱陳秀
    蘭於撤銷失蹤註記後，已返回高雄市○○區○○路175 巷4
    弄35號與謝永成共同生活，而有同居共財情事云云，未據舉
    證以實其說，而不可採。
  (2)又謝千云出生於67年8 月間，原與謝永成共同設籍於桂陽路
    房地，其於86年1 月13日結婚時年僅19歲，婚後旋於86年4
    月15日將戶籍遷往台北縣，迨92年6 月3 日離婚後，再於92
    年6 月6 日將戶籍遷往高雄市○○區○○路91之3 號，與陳
    秀蘭共同生活乙節，有戶籍謄本、歷次戶籍遷徙紀錄為憑（
    見本院卷第6 頁、第99至111 頁），足認謝千云自結婚時起
    即未與謝永成共同生活。被告固辯稱系爭支付命令在謝千云
    遷出桂陽路房地之前，已於86年3 月24日寄達上址，謝千云
    可由前開訴訟文書得悉謝永成之負債情況云云，但查系爭支
    付命令係由謝永成本人簽收之事實，業經本院依職權調取系
    爭支付命令事件卷證，核對送達證書無訛，是由前揭送達證
    書所載收受送達情狀，僅能推知謝永成獲悉高雄企銀追償系
    爭債務之事實，尚難推認謝千云亦得經透過收受系爭支付命
    令之方法，獲悉謝永成之負債情狀，故謝千云主張其未與謝
    永成同居共財，無從知悉謝永成之負債情況，尚屬非虛。
  3.再查，謝永成於88年12月14日死亡時，其名下除有西元1982
    年出廠之汽車1 部外，再無其他財產，有卷附財產歸屬資料
    清單為憑（見本院卷第92頁），惟前開汽車於謝永成車禍死
    亡時，業已毀損乙節，為被告所不爭執（見本院卷第85頁）
    ，參諸謝永成死亡後，其繼承人並未向國稅局申報遺產稅，
    有財政部高雄市國稅局100 年7 月14日財高國稅資字第1000
    059813號函可憑（見本院卷第83頁），及高雄企銀於88年5
    月追償系爭債務期間，僅聲請查封拍賣系爭債務連帶保證人
    謝芳易所有，門牌號碼為高雄市○○區○○路52之3 號房屋
    暨基地，迨該房地因無人應買視為撤回執行後，並未另行陳
    報謝永成之財產以供強制執行，亦有88年度執字第15277 號
    清償債務強制執行事件卷證可憑等情以觀，堪認謝永成去世
    後，未遺有任何財產。原告主張其因繼承自謝永成取得之財
    產價值為零，係屬可採。
  4.本院審酌陳秀蘭、謝千云與謝永成分居期間各達2 年、7 年
    ，又謝千云與謝永成同居期間為未成年人，衡諸一般常情尚
    難期待其得以探知父親謝永成之財務狀況，而原告與謝永成
    分居後，則因未與謝永成同居共財，不知其負債情況，參以
    原告未自謝永成繼承任何財產，謝千云於99年間雖有工作收
    入316,734 元（相當於每月收入26,395元，元以下四捨五入
    ）；陳秀蘭亦有工作收入579,476 元（相當於每月收入48,2
    90元，元以下四捨五入），其整體財產狀況係屬小康，有稅
    務電子閘門財產所得調件明細表可憑（見本院卷第113 頁、
    第114 頁），惟考量內政部公告99年度高雄市每人每月最低
    生活費為11,309元，及謝千云以自己名義抵押貸款216 萬元
    ，購入門牌號碼高雄市○○區○○路55號10樓房屋暨基地，
    供其與陳秀蘭自住使用，有系爭執行事件卷附土地、建物登
    記謄本、執行標的使用情形陳報狀為憑，倘遽令原告負擔系
    爭債務，則其整體負債將劇增2 倍，恐難維持現有之小康生
    活，進而影響其未來發展，被告復未舉證證明原告與系爭債
    務之所生有何直接關聯，或有何因系爭債務更受利益情事，
    揆諸首揭規定及說明，本件仍令原告就謝永成所遺系爭債務
    負完全清償責任，即顯失公平，是以原告依民法繼承編施行
    法第1 條之3 第4 項規定，主張就系爭債務僅以所得遺產為
    限，負清償之責，係有理由。
  (三)原告請求確認被告對原告如系爭債權憑證所示債權不存在，
    有無理由？
    按民法繼承編施行法第1 條之3 之立法意旨，乃在保護弱勢
    之繼承人，而採概括繼承之限定責任，故凡符合前開規定者
    ，繼承人就超逾遺產範圍之債務即不負清償之責，此乃法定
    消滅事由，非僅抗辯權。查原告因繼承所得謝永成遺產數額
    為零，業經本院審認如前，是依民法繼承編施行法第1 條之
    3 第4 項規定，原告就系爭債務自不負清償責任，原告請求
    確認被告對原告如系爭債權憑證所示債權不存在，於法有據
    ，應予准許。
六、綜上所述，原告因未與被繼承人謝永成同居共財，而於繼承
    開始時無法知悉系爭債務存在，致未能聲明限定或拋棄繼承
    ，且原告未因繼承取得任何財產，由其繼續履行系爭債務顯
    失公平，故被告對原告如系爭債權憑證所示債權，業因98年
    6 月10日增訂民法繼承編施行法第1 條之3 規定，不得再向
    原告求償，原告請求確認被告對原告如系爭債權憑證所示債
    權不存在，係有理由。
七、據上論結，本件原告之訴為有理由，依民事訴訟法第78條規
    定，判決如主文。
中    華    民    國   100    年    8     月    31    日
                  民事第二庭  法  官  賴文姍
以上正本係照原本作成。
如對本判決上訴，須於判決送達後20日內向本院提出上訴狀。如
委任律師提起上訴者，應一併繳納上訴審裁判費。
中    華    民    國   100    年    8     月    31    日
                              書記官  劉甄庭